---
title: "ADPS 20L --- Ćwiczenie 1"
author: "Gabriel R."
output:
  pdf_document: default
  html_notebook: default
  html_document: default
---
  
```{r, echo=FALSE}
pdf.options(encoding='ISOLatin2')
```

# Zadanie nr 1

Dane prezentowane dla dwóch spółek notowanych na giełdzie:

- zmiany zamknięcia kursów zależne od daty
- porównanie histogramów zmian kursów zamkniecia
- pudełkowy wykres zmian kursów zamknięcia 

### ROZWIĄZANIE:

* Znajduję i pobieram dane historyczne spółek giełdowych z portalu 
[http://www.bossa.pl](www.bossa.pl)
(zakładka Notowania & wykresy;
  Dane do programów AT -> Metastock -> Wszystkie grupy GPW
  -> baza danych w formacie tekstowym -> mstall.zip)
[http://bossa.pl/pub/metastock/mstock/mstall.zip](bossa.pl/pub/metastock/mstock/mstall.zip)


* Zapisuję plik mstall.zip do katalogu ADPS/Lab1.
```{r}
if(!file.exists('mstall.zip')) {
  download.file('http://bossa.pl/pub/metastock/mstock/mstall.zip','mstall.zip')
}
```

### Wybieram spółkę nr 1: 4MOBILITY

* Rozpakowuję w tym katalogu dane spółki 4MOBILITY:
```{r}
unzip('mstall.zip', '4MOBILITY.mst')
```


* Wczytuję dane z pliku 4MOBILITY.mst do środowiska R:
```{r}
df_4MOBILITY = read.csv('4MOBILITY.mst')
```


* Zmieniam nazwy kolumn:
```{r}
names(df_4MOBILITY) = c('ticker', 'date', 'open', 'high', 'low', 'close','vol')
```


* Wykres procentowych zmian kursu zamknięcia:
```{r}
df_4MOBILITY$date = as.Date.character(df_4MOBILITY$date, format ='%Y%m%d')
df_4MOBILITY$close_ch= with(df_4MOBILITY, c(NA, 100*diff(close)/close[-length(close)]))
plot(close_ch ~ date, df_4MOBILITY, type = 'l', col = 'blue', xlab = 'Lata', 
     ylab = 'Procentowa zmiana kursu zamknięcia [%]', main = '4MOBILITY' )
grid()
```
 
 
* Histogram procentowych zmian kursu spółki 4MOBILITY:
```{r}
hist(df_4MOBILITY$close_ch, breaks = 50, prob = T,
xlab = 'Zmiana kursu zamknięcia [%] ',
ylab = 'Częstość występowania',
main = 'Histogram procentowych zmian kursu 4MOBILITY' )
grid()
```
 
 
 *Przypisuję wartość close spółki 4MOBILITY do zmiennej SP1:
```{r}
 SP1 <- (df_4MOBILITY$close_ch= with(df_4MOBILITY, c(NA, 100*diff(close)/close[-length(close)])))
```


###  Wybieram spółkę nr 2: MBANK


* Rozpakowuję w tym katalogu dane spółki MBANK:
```{r}
unzip('mstall.zip', 'MBANK.mst')
```


* Wczytuję dane z pliku MBANK.mst do środowiska R:
```{r}
df_MBANK = read.csv('MBANK.mst')
```


* Zmieniam nazwy kolumn:
```{r}
names(df_MBANK) = c('ticker', 'date', 'open', 'high', 'low', 'close','vol')
```


* Wykres procentowych zmian kursu zamknięcia:
```{r}
df_MBANK$date = as.Date.character(df_MBANK$date, format ='%Y%m%d')
df_MBANK$close_ch= with(df_MBANK, c(NA, 100*diff(close)/close[-length(close)]))
plot(close_ch ~ date, df_MBANK, type = 'l', col = 'blue', xlab = 'Lata', 
     ylab = 'Procentowa zmiana kursu zamknięcia [%]', main = 'MBANK' )
grid()
```


* Histogram procentowych zmian kursu spółki MBANK:
```{r}
hist(df_MBANK$close_ch, breaks = 50, prob = T,
xlab = 'Zmiana kursu zamknięcia [%] ',
ylab = 'Częstość występowania',
main = 'Histogram procentowych zmian kursu MBANK' )
grid()
```

*Przypisuję wartość close spółki MBANK do zmiennej SP2:
```{r}
SP2 <- (df_MBANK$close_ch= with(df_MBANK, c(NA, 100*diff(close)/close[-length(close)])))
```


* Prównuję obie spółki na jednym wykresie w formie pudełkowej:
```{r}

boxplot(SP1, SP2,
main = 'PORÓWNANIE',
horizontal = TRUE,
names = c("4MOBILITY", "MBANK"),
col = c('turquoise', 'tomato')
)

```


# Zadanie nr 2

Wykresy katastrof lotniczych (zależnie od miesiąca, dnia, dni tygodnia).
Prezentacja zmian dotyczących liczby osób, które przeżyły katastrofy.

### ROZWIĄZANIE:


* Pobieram i zapisuję plik crashes.csv do katalogu ADPS/Lab1:
```{r}
if(!file.exists('crashes.csv')) {
  download.file('http://elektron.elka.pw.edu.pl/~mrupniew/adps/crashes.csv', 'crashes.csv')
}
```

* Wczytuję dane do środowiska R:
```{r}
kat = read.csv('crashes.csv')
```


* Dodaję do danych kolumny z dniem:
```{r}
kat$Day = strftime(as.Date(kat$Date, '%m/%d/%Y'), '%d')
```

* Prezentuję wykres liczby wypadków w danym dniu:
```{r}
plot(table(kat$Day), type = 'h', col = 'red', xlab = 'Dzień',
ylab = 'Liczba katastrof', main = 'Liczba katastrof w danym dniu')
grid()
```

* Tworzę zmienną WeekDay. Dodaję do danych kolumny z dniem tygodnia:
```{r}
  kat$WeekDay <- strftime(as.Date(kat$Date, '%m/%d/%Y'), '%d')
  kat$WeekDay = strftime(as.Date(kat$Date, '%m/%d/%Y'), '%A')

```

* Prezentuję wykres liczby wypadków w danym dniu tygodnia:
```{r}
plot(table(kat$WeekDay), type = 'h', col = 'slateblue1', xlab = 'Dzień tygodnia',
ylab = 'Liczba katastrof', main = 'Liczba katastrof w danym dniu tygodnia')
grid()
```


* Prezentuję wykres liczby wypadków w danym dniu:
```{r}
plot(table(kat$Day), type = 'h', col = 'red', xlab = 'Dzień',
ylab = 'Liczba katastrof', main = 'Liczba katastrof w danym dniu')
grid()
```


* Dodaję do danych kolumny z miesiącem:
```{r}
kat$Month = strftime(as.Date(kat$Date, '%m/%d/%Y'), '%m')
```

* Prezentuję wykres liczby wypadków w danym miesiącu:
```{r}
plot(table(kat$Month), type = 'h', col = 'green', xlab = 'Miesiąc',
ylab = 'Liczba katastrof', main = 'Liczba katastrof w danym miesiącu')
grid()
```


* Dodaję do danych kolumny z rokiem:
```{r}
kat$Year = strftime(as.Date(kat$Date, '%m/%d/%Y'), '%Y')
```

* Tworzę kategorię Saved i agreguję liczbę ocalałych osób:
```{r}
kat$Saved = (kat$Aboard - kat$Fatalities)
Saved_agr = aggregate((Aboard-Fatalities) ~ Year, kat, FUN = sum)
Saved_perc = aggregate((Aboard-Fatalities)/Aboard ~ Year, kat, FUN = sum)
```

* Agreguję liczbę ocalonych osób w poszczególnych latach:
```{r}
plot(Saved_agr, type = 'h', col = 'red', xlab = 'Rok',
ylab = 'Liczba ocalonych', main = 'Liczba osób ocaonych z katastrof w roku')
grid()
```

* Wykres procentowych liczby osób ocalałych z katastrof w roku:
```{r}
plot(Saved_perc, type = 'h', col = 'blue', xlab = 'Rok',
ylab = 'Lczba ocalałych osób', main = 'Liczba ocalałych osób w roku')
grid()
```



# Zadanie nr 3

Próby losowe złożone z M = 1000 próbek dla dwoch różnych zestawów parametru rozkładu dwumianowego
Prezentacja empirycznych i teorytycznych dystrybuant.


### ROZWIĄZANIE

* M = 1000 próbek, rozkłady dwumianowe Binom(20, 0.2) i Binom(20, 0.8):
```{r}
p1 = rbinom(1000, size = 20, prob = 0.2)
p2 = rbinom(1000, size = 20, prob = 0.8)
```


* Wykres pierwszej próbki - p1:
```{r}
plot(p1, main = 'Wartość próbki', xlab = 'Próbka p1')
```


* Wykres drugiej próbki - p2:
```{r}
plot(p2, main = 'Wartość próbki', xlab = 'Próbka p2')
```


* Funkncja prawdopodobieństwa dla próbki p1:
```{r}
Arg = 0:20
M = 1000
Arg = 0:20
Freq = as.numeric(table(factor(p1, levels = Arg))) / M
plot(Freq ~ Arg, type = 'h', col = 'red', xlab = 'x',
ylab = 'f(x)', 
main = paste0('Funkcja prawdopodobieństwa dla p1'))

grid()
points(Freq ~ Arg, col = 'red')

lines(dbinom(Arg,20,0.2) ~ Arg, type = 'h', col = 'green', xlab = 'wartość x',
ylab = 'f(x)')
points(dbinom(Arg,20,0.2) ~ Arg, col = 'green')

```


* Funkncja prawdopodobieństwa dla próbki p2:
```{r}
Arg = 0:20
M = 1000
Freq = as.numeric(table(factor(p2, levels = Arg))) / M
plot(Freq ~ Arg, type = 'h', col = 'pink', xlab = 'x', ylab = 'f(x)', 
main = paste0('Funkcja prawdopodobieństwa dla p2'))
grid()
points(Freq ~ Arg, col = 'pink')

lines(dbinom(Arg,20,0.8) ~ Arg, type = 'h', col = 'green', xlab = 'wartość x',
ylab = 'f(x)')
points(dbinom(Arg,20,0.8) ~ Arg, col = 'green')
```


* Wyznaczam dystrybuantę teorytyczną i empiryczną dla próbki p1:
```{r}
Arg = 0:20
Freq = as.numeric(table(factor(p1, levels = Arg))) / n
plot(cumsum(Freq) ~ Arg, type = 's', col = 'green', xlab = 'x',
ylab = 'funkcja f(x)',
main = 'Dystrybuanta empiryczna i teorytyczna dla próbki p1')
grid()
points(cumsum(Freq) ~ Arg, col = 'green')
lines(dpois(Arg,20,0.2) ~ Arg, type = 's', col = 'red',
xlab = 'wartość x', ylab = 'funkcja f(x)')
points(pbinom(Arg,20,0.2) ~ Arg, col = 'red')

```


* Wyznaczam dystrybuantę teorytyczną i empiryczną dla próbki p2:
```{r}
Arg = 0:20
Freq = as.numeric(table(factor(p2, levels = Arg))) / M
plot(cumsum(Freq) ~ Arg, type = 's', col = 'green', xlab = 'x',
ylab = 'funkcja f(x)',
main = 'Dystrybuanta empiryczna i teorytyczna dla próbki p2')
grid()
points(cumsum(Freq) ~ Arg, col = 'green')
lines(pbinom(Arg,20,0.8) ~ Arg, type = 's', col = 'red',
xlab = 'wartość x', ylab = 'funkcja f(x)')
points(pbinom(Arg,20,0.8) ~ Arg, col = 'red')

```


# Zadanie nr 4

Próby losowe dla rozkładu dwumianowego złożone z  binom(20, 0.8), M = 100, M = 1000 oraz M = 10000. Obliczenie wartości średnich oraz wriancji. Empiryczne oraz teorytyczne:
- dystrybuanty
- funkcje prawdopodobieństwa


### ROZWIĄZANIE

* Próba losowa dla M = 100 próbek
```{r}
p3 = rbinom(100, size = 20, prob = 0.8)
```

* Próba losowa dla M = 1000 próbek
```{r}
p4 = rbinom(1000, size = 20, prob = 0.8)
```


* Próba losowa dla M = 10000 próbek
```{r}
p5 = rbinom(10000, size = 20, prob = 0.8)
```

* Funckja prawdopodobieństwa (empiryczna i teorytyczna) M = 100 dla próbki p3:
```{r}
M=100
Arg = 0:max(p3)
Freq = as.numeric(table(factor(p3, levels = Arg))) / M
plot(Freq ~ Arg, type = 'h', col = 'black', xlab = 'wartość x',
ylab = 'funkcja f(x)',
main = 'Funkcje prawdopodobieństwa dla M = 100 próbki p3 ')
grid()
points(Freq ~ Arg, col = 'black')
lines(dbinom(Arg, size = 20, prob = 0.8) ~ Arg, type = 'h', col = 'red',
xlab = 'wartość x', ylab = 'funkcja f(x)')
points(dbinom(Arg, size = 20, prob = 0.8) ~ Arg, col = 'red')
```


* Funckja prawdopodobieństwa (empiryczna i teorytyczna) M = 1000 dla próbki p3:
```{r}
M=1000
Arg = 0:max(p4)
Freq = as.numeric(table(factor(p4, levels = Arg))) / M
plot(Freq ~ Arg, type = 'h', col = 'black', xlab = 'wartość x',
ylab = 'funkcja f(x)',
main = 'Funkcje prawdopodobieństwa dla M = 1000 próbki p4 ')
grid()
points(Freq ~ Arg, col = 'black')
lines(dbinom(Arg, size = 20, prob = 0.8) ~ Arg, type = 'h', col = 'red',
xlab = 'wartość x', ylab = 'funkcja f(x)')
points(dbinom(Arg, size = 20, prob = 0.8) ~ Arg, col = 'red')
```


* Funckja prawdopodobieństwa (empiryczna i teorytyczna) M = 100 dla próbki p3:
```{r}
M=10000
Arg = 0:max(p5)
Freq = as.numeric(table(factor(p5, levels = Arg))) / M
plot(Freq ~ Arg, type = 'h', col = 'black', xlab = 'wartość x',
ylab = 'funkcja f(x)',
main = 'Funkcje prawdopodobieństwa dla M = 10000 próbki p5 ')
grid()
points(Freq ~ Arg, col = 'black')
lines(dbinom(Arg, size = 20, prob = 0.8) ~ Arg, type = 'h', col = 'red',
xlab = 'wartość x', ylab = 'funkcja f(x)')
points(dbinom(Arg, size = 20, prob = 0.8) ~ Arg, col = 'red')
```


* Dystrybuanta (empiryczna i teorytyczna) M = 100 dla próbki p3:
```{r}
M = 100
Arg = 0:max(p3)
Freq = as.numeric(table(factor(p3, levels = Arg))) / M
plot(cumsum(Freq) ~ Arg, type = 's', col = 'black',
xlab = 'wartość x', ylab = 'funkcja f(x)',
main = 'Dystrybuanta dla M = 100 próbki p3')
grid()
points(cumsum(Freq) ~ Arg, col = 'black')

lines(pbinom(Arg, size = 20, prob = 0.8) ~ Arg, type = 's', col = 'red',
xlab = 'wartość x', ylab = 'funkcja f(x)')
points(pbinom(Arg, size = 20, prob = 0.8) ~ Arg, col = 'red')
```


* Dystrybuanta (empiryczna i teorytyczna) M = 100 dla próbki p4:
```{r}
M = 1000
Arg = 0:max(p4)
Freq = as.numeric(table(factor(p4, levels = Arg))) / M
plot(cumsum(Freq) ~ Arg, type = 's', col = 'black',
xlab = 'wartość x', ylab = 'funkcja f(x)',
main = 'Dystrybuanta dla M = 1000 próbki p4')
grid()
points(cumsum(Freq) ~ Arg, col = 'black')

lines(pbinom(Arg, size = 20, prob = 0.8) ~ Arg, type = 's', col = 'red',
xlab = 'wartość x', ylab = 'funkcja f(x)')
points(pbinom(Arg, size = 20, prob = 0.8) ~ Arg, col = 'red')
```



* Dystrybuanta (empiryczna i teorytyczna) M = 100 dla próbki p5:
```{r}
M = 10000
Arg = 0:max(p5)
Freq = as.numeric(table(factor(p5, levels = Arg))) / M
plot(cumsum(Freq) ~ Arg, type = 's', col = 'black',
xlab = 'wartość x', ylab = 'funkcja f(x)',
main = 'Dystrybuanta dla M = 10000 próbki p5')
grid()
points(cumsum(Freq) ~ Arg, col = 'black')

lines(pbinom(Arg, size = 20, prob = 0.8) ~ Arg, type = 's', col = 'red',
xlab = 'wartość x', ylab = 'funkcja f(x)')
points(pbinom(Arg, size = 20, prob = 0.8) ~ Arg, col = 'red')
```

## AD. 3

*Obliczenia dla wartości średniej z prób p3, p4 i p5:
```{r}
c(100,1000,10000)->M
c(mean(p3), mean(p4), mean(p5))->wartosc_oczekiwana
c(var(p3), var(p4), var(p5))->wariancja
data.frame(M,wartosc_oczekiwana,wariancja)->parametry
print(parametry)
```


* Obliczam wartości teoretycznymi dla rozkładu Binom(20, 0.8):
1) wartość oczekiwana: EX = n * p, stąd: EX = 20 * 0.8 = 16
2) wariancja: VarX = n * p * (1 - p), stąd VarX = 20 * 0.8 * 0.2 = 3.2

* Wniosek: Im większa wartość M tym wynik wartości empirycznej bardziej zbiżony do wartości teorytycznej.



# Zadanie nr 5

K prób losowych złożonych z M = 100 z rozkładu binom(20, 0.8) (a także M = 1000, M = 10000). Obliczenie wartości średnich i wariancji.

### ROZWIĄZANIE

* Generuję K = 500 prób losowych złożonych z M = 100 próbek Binom(20, 0.8), w tym wartość średnią i wariancję dla wszysktkich realizacji:
```{r}
M = 100
mm = replicate(500, mean(rbinom(M, 20, 0.8)))
mv = replicate (500, var(rbinom(M, 20, 0.8)))
```

* Tworzę histogram dla wartości średniej:
```{r}
hist(mm, breaks = 20, prob = T, ylab = 'gęstość', 
main = 'histogram wartości średniej z 500 prób dla M = 100')
```



* Tworzę histogram dla wariancji:
```{r}
hist(mv, breaks = 20, prob = T, ylab = 'gęstość',
main = 'histogram wartości wariancji z 500 prób dla M = 100')
```


* Generuję K = 500 prób losowych złożonych z M = 1000 próbek Binom(20, 0.8), w tym wartość średnią i wariancję dla wszysktkich realizacji:
```{r}
M = 1000
mm1 = replicate(500, mean(rbinom(M, 20, 0.8)))
mv1 = replicate (500, var(rbinom(M, 20, 0.8)))
```

* Tworzę histogram dla wartości średniej:
```{r}
hist(mm1, breaks = 20, prob = T, ylab = 'gęstość',
main = 'histogram wartości średniej z 500 prób dla M = 1000')
```

* Tworzę histogram dla wariancji:
```{r}
hist(mv1, breaks = 20, prob = T, ylab = 'gęstość',
main = 'histogram wartości wariancji z 500 prób dla M = 1000')
```


* Generuję K = 500 prób losowych złożonych z M = 1000 próbek Binom(20, 0.8), w tym wartość średnią i wariancję dla wszysktkich realizacji:
```{r}
M = 10000
mm2 = replicate(500, mean(rbinom(M, 20, 0.8)))
mv2 = replicate (500, var(rbinom(M, 20, 0.8)))
```

* Tworzę histogram dla wartości średniej:
```{r}
hist(mm2, breaks = 20, prob = T, ylab = 'gęstość', 
main = 'histogram wartości średniej z 500 prób dla M = 10000')
```

* Tworzę histogram dla wariancji:
```{r}
hist(mv2, breaks = 20, prob = T, ylab = 'gęstość',
main = 'histogram wartości wariancji z 500 prób dla M = 10000')
```

* Obliczenia (podsumowanie):
```{r}
sredniaMM <- mean(mm)
wariancjaMV <- var(mv)

sredniaMM1 <- mean(mm1)
wariancjaMV1 <- var(mv1)

sredniaMM2 <- mean(mm2)
wariancjaMV2 <- var(mv2)

srednia <- c(sredniaMM, sredniaMM1, sredniaMM2)
wariancja <- c(wariancjaMV, wariancjaMV1, wariancjaMV2)

M = c(100,1000,10000)

PODSUMOWANIE <- data.frame(M, srednia, wariancja)
print(PODSUMOWANIE)

```

* Jak zmieniają się histogramy ze zmianą liczby próbek:

a) M = 100
dla średniej (mm): 
                    
            
	                  skala x ma rozpiętość od 15.6 fo 16.4 (różnica: 0.8)
	                  skala y ma rozpiętość od 0.0 do 2.0 (różnica: 2.0)
	                 
dla wariancji (mv): 

                   skala x ma rozpiętość od 2.0 do 4.5 (różnica: 2.5)
	                 skala y ma rozpiętośc od 0.0. do 0.8 (różnica: 0.8)


b) M = 1000
dla średniej (mm1): 

                    skala x ma rozpiętość od 15.8 fo 16.1 (różnica: 0.3)
	                  skala y ma rozpiętość od 0.0 do 7.0 (różnica: 7.0)

dla wariancji (mv1): 

                     skala x ma rozpiętość od 2.8 do 3.6 (różnica: 0.8)
	                   skala y ma rozpiętośc od 0.0. do 2.5 (różnica: 2.5)

c) M = 10000 
dla średniej (mm2):

                    skala x ma rozpiętość od 15.94 fo 16.06 (różnica: 0.12)
	                  skala y ma rozpiętość od 0.0 do 20.0 (różnica: 20.0)

dla wariancji (mv2): 

            	      skala x ma rozpiętość od 3.10 do 3.35 (różnica: 0.25)
	                  skala y ma rozpiętośc od 0.0 do 10.0 (różnica: 10.0)


```{r}
M = c(100,1000,10000)
srednie_podsumowanie <- c(0.8, 0.3, 0.12)
srednie_zageszczenie <- c(2.0, 7.0, 20.0)
wariancja_podsumowanie <- c(2.5, 0.8, 0.25)
wariancja_zageszczenie <- c(0.8, 2.5, 10.0)

PODSUMOWANIE_2 <- data.frame(M, srednie_podsumowanie, srednie_zageszczenie, wariancja_podsumowanie, wariancja_zageszczenie)
print(PODSUMOWANIE_2)
```


* Wnioski:
Zarówno w przypadku średniej jak i wariancji wraz ze zwrostem wartości M:

- wartości przedziałów na osi X maleją,
- wartości przedziałów na osi Y (gęśtości) rosną.




