---
title: "ADPS 20L --- Ćwiczenie 3 - rozwiązania"
author: "Gabriel R."
output:
  pdf_document: 
    latex_engine: xelatex
  html_document: default
  html_notebook: default
---

```{r, echo=FALSE}
pdf.options(encoding='ISOLatin2')
```

# Zadanie 1

W zależności od płci estymujemy średnią wartość oraz odchylenie standardowe temperatury. 
Weryfikowana hipoteza: średnia temperatura wynosi 36.6 $^\circ$C.
Hipoteza alternatywna: średnia temperatura nie wynosi 36.6 $^\circ$C.
Założenie: temperatury mają rozkład normalny.

## Rozwiązanie

### 1. Wczytuję dane z pliku tempciala.txt (wypisano tylko 10 początkowych):
```{r}
dane <- read.csv('tempciala.txt', header = T)
head(dane, n=10)
```


### 2. Estymuję wartość średnią i odchylenie standardowe temperatury:
a) dla mężczyzn:
```{r}
t_men = dane[1:65, 'temperatura']
t_men #Temperatura mężczyzn

sr_t_men <- mean(t_men)
cat('Średnia temperatura mężczyzn: ')
print(sr_t_men)

sd_t_men <- sd(t_men)
cat('Odchylenie standardowe temperatury mężczyzn')
print(sd_t_men)
```

b) dla kobiet:
```{r}
t_women <- dane[66:130, 'temperatura']
t_women #Temperatura kobiet

sr_t_women <- mean(t_women)
cat('Srednia temperatura kobiet: ',sr_t_women)

sd_t_women<- sd(t_women)
cat('Odchylenie standardowe temperatury kobiet: ',sd_t_women)
```


### 3. Weryfikuję hipotezę H0 wobec hipotezy H1, gdzie:

* H0 - średnia temperatura jest równa 36.6 $^\circ$C
* H1 - średnia temperatura nie jest równa 36.6 $^\circ$C

Założenie: temperatury mają rozkład normalny.


```{r}
alpha <- c(0.01, 0.05)
n <- 65
c_1 <- qt(1-alpha[1]/2,df = n-1); print(c_1)
c_5 <- qt(1-alpha[2]/2,df = n-1); print(c_5)

ha_men <- (sr_t_men - 36.6)*sqrt(n)/sd_t_men
ha_women <- (sr_t_women - 36.6)*sqrt(n)/sd_t_women

cat('Obliczenia wykonanie dla próbki złożonej z mężczyzn: ', ha_men)
cat('Obliczenia wykonanie dla próbki złożnej z kobiet: ', ha_women)
cat('Wartość progu dla alpha równego 0.01: ', c_1)
cat('Wartość progu dla alpha równego 0.05: ', c_5) 

p_men <- 2*(1 - pt(ha_men, n-1))
cat('P-value dla próbki złożonej z mężczyzn: ', p_men)

p_women <- 2*(1 - pt(ha_women, n-1))
cat('P-value dla próbki złożonej z kobiet: ', p_women)

t.test(t_men, mu = 36.6)
t.test(t_women, mu = 36.6)
```

### Wniosek:

Przyjmuję następująco dla hipotez:

* H0 - Średnia wartość tempreatury ciała na próbie mężczyzn oraz (odrębnie)
kobiet jest równa 36,6 $^\circ$C. 

* H1 - Średnia wartość tempreatury ciała na próbie mężczyzn oraz (odrębnie)
kobiet nie jest równa jest 36,6 $^\circ$C. 

Zabrałem dla porównania dwa poziomy istotności, $\alpha$ = 0.01 oraz 
$\alpha$ = 0.05 (najczęściej stosowane).

W dalszych zadaniach będziemy dla uproszczenia rozpatrywać jedynie 
$\alpha$ = 0.05.

Dla poziomu istotności $\alpha$ = 0.01:

1) Grupa mężczyzn: Wynik dla tej próbki to 2.619895, czyli p-value > $\alpha$.

2) Grupa kobiet: Wynik da tej próbki to 5.649745, czyli p-value > .

Podsumowanie: W przypadku którejkolwiek z grup nie ma podstaw do odrzucenia
hipotezy H0.


Dla poziomu istotności $\alpha$ = 0.05:

1) Grupa mężczyzn: Wynik tej próbki to 2.619895, zatem p-value > $\alpha$.

2) Grupa kobiet: Wynik tej próbki to 5.649745, zatem p-value > $\alpha$.

Podsumowanie: W przypadku którejkolwiek z grup nie ma podstaw do odrzucenia
hipotezy H0.


### 4. Przeprowadzam testy normalności dla zarejestrowanych temperatur:

a) testem Shapiro-Wilka:
```{r}
men <- shapiro.test(t_men) 
women <- shapiro.test(t_women)

cat('Test Shapiro-Wilka dla próbki złożonej z mężczyzn:')
print(men)
cat('Test Shapiro-Wilka dla próbki złożonej z kobiet:')
print(women)
```

### Wnioski:

Sprawdzam, czy rozkład jest rozkładem Gaussa (e.g. rozkładem normalnym).
W tym przypadku interesuje mnie, czy p-value >  $\alpha$ ($\alpha$ = 0.05) 
dla danej grupy.

Przyjmuję następująco dla hipotez:

* H0 - rozkład jest rozkładem normalnym.
* H1 - rozkład jest różny od rozkładu normalnego.

1) Dla grupy męzyczyzn: p-value = 0.4818, czyli p-value > $\alpha$.
Nie ma podstaw do odrzucenia hipotezy H0.

2) Dla grupy kobiet: p-value = 0.03351, czyli p-value < $\alpha$.
Odrzucam hipotezę H0.



b) testem Kołmogorova-Smirnova (test nieparametryczny):
```{r}
ks.test(t_men, 'pnorm', mean = sr_t_men, sd = sd_t_men)
ks.test(t_women, 'pnorm', mean = sr_t_women, sd = sd_t_women)
```

### Wnioski:

Przyjąłem następująco:

* H0 - badany rozkład jest rozkładem normalnym.
* H1 - bdany rozkład jest różny od rozkładu normalnego.

Poziom istotności $\alpha$ =  0.05:

1) Dla grupy mężczyzn: p-value = 0.6883, zatem p-value > $\alpha$.
Nie ma podstaw do odrzucenia hipotezy H0.

2) Dla grupy kobiet: p-value = 0.3049, zatem p-value > $\alpha$.
Nie ma podstaw do odrzucenia hipotezy H0.



***

# Zadanie 2

Korzystamy z tabeli podzielonej względem miesięcy ukazującej liczbę samobójstw w roku 1970  w USA.
Sprawdzamy, czy dane wskazują na sezonowośc liczby samobójstw.

## Rozwiązanie
```{r}
rm(list=ls())
samobojstwa <- c(1867, 1789, 1944, 2094, 2097, 1981, 1887, 2024, 1928, 2032,
                1978, 1859)
cat('samobojstwa: ', samobojstwa)
dni  <- c(31, 28, 31, 30, 31, 30, 31, 31, 30, 31, 30, 31)
cat('dni: ', dni)
s <- 12
alpha <- c(0.01, 0.05)
dni2 <- dni/ sum(dni)
n <- sum(samobojstwa); print(n)
c_5_ <- qchisq(1 - alpha[2], s - 1)
T1 <- sum((samobojstwa - n*dni2)^2 / (n*dni2))
cat('Wartość dlaT1: ',T1)
cat('Wartość progu dla alpha równego 0.05: ',c_5_)
p_value = (1 - pchisq(T1, s-1))
cat('P-wartość: ',p_value)
chi_ <- chisq.test(samobojstwa,p = dni2)
print('Wyniki testu Chi Kwadrat: ')
chi_
```
***

### Wnioski:

W badaniu przyjmuję, że:

* H0 - dane są zależne (dane wskazują na stałą intensywność liczby
samobójstw)

* H1 - dane nie są zależne (dane wskazują na sezonową zmienność liczby
samobójstw) 

Dla poziomu istotności $\alpha$ = 0.05 sprawdzamy p-value.
P-value = 0.000001852, zatem p-value < $\alpha$. Oznacza to,
że odrzucamy hipotezę H0. 


# Zadanie 3

Dla spółki KGHM obliczamy wartości procentowych zmian najniższych cen w danych dniach. Weryfikujemy hipotezę stanowiącą, że procentowe zmiany najniższych cen dla danego dnia przyjmują rozkład normalny.


## Rozwiązanie

* Znajduję i pobieram dane historyczne spółek giełdowych z portalu 
[http://www.bossa.pl](www.bossa.pl)
(zakładka Notowania & wykresy;
  Dane do programów AT -> Metastock -> Wszystkie grupy GPW
  -> baza danych w formacie tekstowym -> mstall.zip)
[http://bossa.pl/pub/metastock/mstock/mstall.zip](bossa.pl/pub/metastock/
mstock/mstall.zip)

* Zapisuję plik mstall.zip do katalogu ADPS/Lab3
```{r}
if(!file.exists('mstall.zip')) {
  download.file('http://bossa.pl/pub/metastock/mstock/mstall.zip','mstall.zip')
}
```

### Wybieram spółkę KGHM
* Rozpakowuję w tym katalogu dane spółki KGHM:
```{r}
unzip('mstall.zip', 'KGHM.mst')
```

* Wczytuję plik i zmieniam nazwy kolumn:
```{r}
df <- read.csv('KGHM.mst')
names(df) <- c('ticker', 'date', 'open', 'high', 'low', 'close', 'vol')

```

* Zmiany najniższych cen dnia w zależności od daty dla danej spółki
```{R}
df$date = as.Date.character(df$date, format ='%Y%m%d')
df=df[df$date >= "2019-01-01" & df$date <= "2019-12-31",]
df$low_ch= with(df, c(NA, 100*diff(low)/low[-length(low)]))
```

* Wartość średnia oraz wariancja procentowych zmian najniższych cen w dniu
dla wybranej spółki:
```{r}
m_n = mean(df$low_ch, na.rm = T)
v_r = var(df$low_ch, na.rm = T)

cat('Średnia: ', m_n)
cat('Wariancja: ', v_r)

```

* Tworzę histogram procentowych zmian najniższych cen dnia dla spółki KGHM:
(niebieska linia przedstawia funkcję prawdopodobieństwa rozkładu normalnego)

```{r}

hist(df$low_ch,
     breaks = 40, prob = T, lwd = 1.5,
     xlab = 'Zmiana najniższej ceny dnia [%] ',
     ylab = 'Częstość',
     main = 'Histogram - KGHM')

curve(dnorm(x, mean = m_n, sd = sqrt(v_r)), add = T, col = 'blue', -25, 25)
grid()

```

* Test Shaphiro-Wilka dla wyselekcjonowanych danych:
```{r}
 shapiro.test(df$low_ch[0:5000]) 
```

Dane okrojone z uwagi na wymgania testu (min 3, max 5000 rekordów).

### Wnioski:

Sprawdzam, czy rozkład jest rozkładem Gaussa (e.g. rozkładem normalnym).
Chcemy otrzymać wartości nieistotne statystyczne (p-val > $\alpha$, gdzie 
$\alpha$ =0.05), ponieważ świadczyłyby one o zgodności rozkładu zmiennej
z rozkładem normalnym.

Przyjmuję następująco dla hipotez:

* H0 - procentowe zmiany najniższych cen w poszczególnych dniach roku 2019
mają rozkład normalny.

* H1 - procentowe zmiany najniższych cen w poszczególnych dniach roku 2019
nie mają rozkładu normalnego.

Otrzymaliśmy p-value = 0.00312, zatem p_value < $\alpha$.
Odrzcucam zatem hipotezę H0.

b) testem Kołmogorova-Smirnova (test nieparametryczny):
```{r}
ks.test(df$low_ch, 'pnorm', mean = m_n, sd = sqrt(v_r))
```

### Wnioski:

Przyjąłem następująco:

* H0 - badany rozkład jest rozkładem normalnym.
* H1 - bdany rozkład jest różny od rozkładu normalnego.

Poziom istotności $\alpha$ =  0.05:

1) Dla grupy mężczyzn: p-value = 0.2076, zatem p-value > $\alpha$.
Nie ma podstaw do odrzucenia hipotezy H0.
***

# Zadanie 4

Mamy podane czasy pracy dwóch łożych zrobionych z innych materiałów.
Weryfikujemy:
- test braku różnic między czasami pracy (założenie: czas pracy od momentu uszkodzenia opisany jest rozkładem normalnym)
- przeprowadzamy ten sam test bez założenia normalności rozkładów
- szacujemy prawdopodobieństwo dłuższej pracy łożyska wykonanego z mateiału pierwszego

## Rozwiązanie

### 1 Wczytuję plik lozyska.txt:
```{r}
rm(list=ls())
lozyska = read.csv('lozyska.txt', header = T)
boxplot(lozyska, col = c('blue', 'pink'))
x = lozyska[,1]; print(x)
x1 = lozyska[,2]; print(x1)
n = length(x); print(n) 
```

### 2. Wyznaczam rozkład normalny:
```{r}
m <- mean(x)
m1 <- mean(x1)
s_1 <- var(x)
s_2 <- var(x1);
s <- (s_1 + s_2)/n
T3 <- (m - m1)/sqrt(s)
print(T3)
d <- s^2/((s_1^2 + s_2^2)/((n-1)*n^2))
cat('Liczba stopni swobody: ',d,'\n')
p_val <- (1 - pt(abs(T3), d))*2
cat('P-value: ', p_val)
alpha <- 0.05
c <- qt(1 - alpha/2, d)
cat('Wartość progu c dla alpha równego 0.05')
print(c)
print(t.test(x,x1)) # Test t Welcha
```


### Realizuję kolejny test, tym razem bez założenia o normalności rozkładów:
```{r}
cat('Test Wilcoxona','\n')
print(wilcox.test(x,x1))
```

Wniosek:
Wyliczone p-value = 0.06301, zatem przy założonym $/alpha$ = 0.05 mamy
p-value > $/apha$.

Przyjmuję następujące hipotezy:
H0 - x = x1 (równośĆ wartości średnich dla obu łożysk)
H1 - x != x1  (brak równości wartości średnich dla obu łożysk

Skoro p-val > $/alpha$ to nie ma podstawy do odrzucenia hipotezy H0.

### 3a. Szacuję prawdopodobieństwo dla próby n = 100000 metodą nr 1:
```{r}
n <- 100000
a <- sample(x, n, replace = T)
b <- sample(x1, n, replace = T)
c <- a > b

prawd1 <- sum(c)/n
print(prawd1)
```

### 3b. Szacuję prawdopodobieństwo dla próby n = 100000 metodą nr 2:
```{r}
aa <- 0
for (i in 1:length(x)) {
  for (v in 1:length(x1)) {
    z = x[i] > x1[v]
    aa = aa + z
  }
}
prawd2 <- aa/(length(x)*length(x1)); print(prawd2)
```


### Wnioski:
Na wstępię przyjęto następujące założenia:
H0 - x = x1 (nie ma istotnej różnicy w rozkładach zmiennych)
H1 - x != x1 (rozkłady zmiennych różnią się istotnie)

P-value = 0.05407936, czyli p-value > $/alpha$
Wartość progu c = 2.113054
Liczba stopni swobody = 16.66467
Wartość modułu statystyki |T| = 2,0732

ONie ma podstaw do odrzucenia hipotezy H0, ponieważ |T| > c nie znajduje się
w wyznaczonym obszarze krytycznym. Dodatkowo należy zwrócić uwagę, że
p-val > $/alpga$.
odanie 5 

## Treść zadania

Weryfikacja hipotezy o niezależności wyników gospodarzy od kraju, w którym są realizowane rozgrywki (pl.fcstats.com).


## Rozwiązanie

### 1. Znajduję aktualne dane na stronie pl.fcstats.com i wpisuję do wektorów:

```{r}
PL <- c(104, 48, 56)
SP <- c(129, 75, 66)
DE <- c(97, 49, 78)
EN <- c(129, 72, 87)
```

### 2. Łączę dane w jeden wektor:
```{r}
all <- cbind(PL,SP,DE,EN)
print(all)
```

```{r}
u <- PL + SP + DE + EN
q <- c(sum(PL), sum(SP), sum(DE), sum(EN))
n <- sum(q)
T2 <- 0
a1 <- 3
a2 <-4

for (i in 1:a1)
  {for (j in 1:a2)  {T2 = T2 + (n*all[i,j] - u[i]*q[j])^2/ (n*u[i]*q[j])}}
cat('Wartość statystyki T: ',T2)

alfa <- 0.05
c <- qchisq(1-alfa, df = (a1-1)*(a2-1))
cat('Próg: ',c)
```

### 3. Realizuję test Chi Kwadrat:
```{r}
final <- chisq.test(cbind(PL,SP,DE,EN))
print(final)
```

### Wnioski:
Otrzymane wartości:
- p-value = 0.2158
- prób c = 12.59159
- statystyki T = 8.31625

W badaniu przyjmuję, że:

* H0 - Wyniki (zwycięstw, remisów i porażek) gospodarzy są niezaeżne od kraju,
w którym prowadzone są rozgrywki piłkarskie.

* H1 - Wyniki (zwycięstw, remisów i porażek) gospodarzy są zależne od kraju,
w którym prowadzone są rozgrywki piłkarskie.

Ponieważ przyjęliśmy poziom istotności $\alpha$ = 0.05 oraz otrzymaliśmy
p-value = 0.2158 (czyli p-value > $\alpha$), oznacza to, że nie ma podstawy
do odrzucenia hipotezy H0.