---
title: "ADPS 20L --- Ćwiczenie 2"
author: "Gabriel R."
output:
  pdf_document: default
  html_notebook: default
  html_document: default
---
  
```{r, echo=FALSE}
pdf.options(encoding='ISOLatin2')
```

# Zadanie 1

## Treść zadania

* Dopasuj do danych rozkład Poissona - wyestymuj parametr $\lambda$.
* Metodą bootstrapu nieparametrycznego oszacuj odchylenie standardowe 
estymatora parametru $\lambda$.
* Sprawdź zgodność rozkładu o wyestymowanym parametrze $\lambda$
z zarejestrowanymi danymi porównując graficznie empiryczną i teoretyczną 
funkcję prawdopodobieństwa. Użyj funkcji table() i dpois() analogicznie 
jak w przykładzie 4 laboratorium 1.


## Rozwiązanie

1. Ustawiam ścieżkę do folderu roboczego:
```{r}
setwd('~/ADPS/Lab2')
```

2. Wczytuję dane za pomocą komendy scan('skrety.txt'):

```{r}
x <- scan('./skrety.txt')
n <- length(x)
```

3. Dopasowuję do danych rozkład Poissona - estymowuję parametr $\lambda$:

```{r}
x_mean <- mean(x)
lambda_1 <- x_mean
```

4. Metodą bootstrapu nieparametrycznego szacuję odchylenie standardowe
estymatora parametru $\lambda$: 
```{r}
K <- 1000
boot_res <- replicate(K, {
  boot_dane = sample(x, n, replace = T)
  mean(boot_dane)
})
sd_mean <- sd(boot_res)

```

5. Sprawdaqm zgodność rozkładu o wyestymowanym parametrze $\lambda$
z zarejestrowanymi danymi porównując graficznie empiryczną i teoretyczną 
funkcję prawdopodobieństwa. Używam funkcji table() i dpois() analogicznie
jak w przykładzie 4 laboratorium 1. 

* Kolory na wykresie:
a) czerwony - empiryczna funkcja prawdopodobieństwa
b) zielony - teorytyczna funkcja prawdopodobieństwa

```{r}
Arg = 0:max(x)
Freq = as.numeric(table(factor(x, levels = Arg))) / n

# empiryczna funkcja prawdopodobieństwa
plot(Freq ~ Arg, type = 'h', col = 'red', xlab = 'x', ylab = 'f(x)', 
     main = 'Funkcja prawdopodobieństwa')

# teoretyczna funkcja prawdopodobieństwa
points(Freq ~ Arg, col = 'green')
lines(dpois(Arg, lambda_1) ~ Arg, type = 'h', col = 'red', xlab = 'x',
ylab = 'f(x)')
points(dpois(Arg, lambda_1) ~ Arg, col = 'red')
```


# Zadanie 2

## Treść zadania

* Dla wybranej jednej spółki notowanej na GPW oblicz wartości procentowych
zmian najwyższych cen w dniu (high) i wykreśl ich histogram – zweryfikuj
zgrubnie, czy możemy przyjąć, że procentowe zmiany najwyższych cen w dniu mają
rozkład normalny.
* Wyestymuj wartość średnią oraz wariancję procentowych zmian  najwyższych cen
w dniu dla wybranej spółki.
* Zakładając, że zmiany najwyższych cen w dniu mają rozkład normalny wyznacz
90%, 95% i 99% przedziały ufności dla wartości średniej i wariancji
procentowych zmian najwyższych cen w dniu dla wybranej spółki.


## Rozwiązanie

1. Pobieram plik z danymi giełdowymi spółek (plik mstall.zip) do katalogu
roboczego:

```{r}
  if(!file.exists('mstall.zip')) {
  download.file('http://bossa.pl/pub/metastock/mstock/mstall.zip','mstall.zip')
  }
```

2. Wybieram spółkę KGHM:

```{r}
unzip('mstall.zip','KGHM.mst')
df_KGHM <- read.csv('KGHM.mst')
```

3. Obliczam wartości procentowych zmian najwyższych cen w dniu (high), 
wykreślam ich histogram – weryfikuję zgrubnie, czy możemy przyjąć,
że procentowe zmiany najwyższych cen w dniu mają rozkład normalny:
```{r}
names(df_KGHM) <- c('ticker', 'date', 'open', 'high', 'low', 'close','vol')

df_KGHM$date <- as.Date.character(df_KGHM$date, format ='%Y%m%d')
df_KGHM$high_ch <- with(df_KGHM, c(NA, 100*diff(high)/high[-length(high)]))
plot(high_ch ~ date, df_KGHM, type = 'l', col = 'blue', xlab = 'Lata', 
     ylab = 'Wartość procentowa zmian najwyższych cen w danym dniu',
     main = 'KGHM' )
```

```{r}
hist(df_KGHM$high_ch, breaks = 30, prob = T,
xlab = 'Zmiana najwyższej ceny dnia [%] ',
ylab = 'Częstość występowania',
main = 'Histogram dla spółki KGHM' )
grid()
```

Można przyjąć, że kszałt histogramu wskazuje na rozkład normalny
(rozkład Gaussa) co widać na histogramie poniżej. Rozkład o charakterystycznym
kszałcie dzwonu.

4. Estymuję wartość średnią oraz wariancję procentowych zmian najwyższych cen
w dniu dla wybranej spółki:
```{r}
mKGHM <- mean(df_KGHM$high_ch, na.rm = T)
vKGHM <- var(df_KGHM$high_ch, na.rm = T)
```

5. Zakładając, że zmiany najwyższych cen w dniu mają rozkład normalny wyznaczam
90%, 95% oraz 99% przedziały ufności dla wartości średniej i wariancji
procentowych zmian najwyższych cen w dniu dla wybranej spółki:

a) 90% przedział ufności:

```{r}
lev <- 0.90
S <- sd(df_KGHM$high_ch, na.rm = T)
w <- S*qt((1+lev)/2, n-1/sqrt(n))
ci_mean <- c(mKGHM - w, mKGHM +w)
a <- (1 - lev)/2
b <- (1 - lev)/2
ci_var <- c((n-1)*S^2/qchisq(1-b,n-1), (n-1)*S^2/qchisq(a,n-1))
```

b) 95% przedział ufności:

```{r}
lev <-  0.95
S <- sd(df_KGHM$high_ch, na.rm = T)
w <- S*qt((1+lev)/2, n-1/sqrt(n))
ci_mean = c(mKGHM - w, mKGHM +w)
a <- (1 - lev)/2
b <- (1 - lev)/2
ci_var <- c((n-1)*S^2/qchisq(1-b,n-1), (n-1)*S^2/qchisq(a,n-1))
```

c) 99% przedział ufności:

```{r}
lev <- 0.99
S <- sd(df_KGHM$high_ch, na.rm = T)
w <- S*qt((1+lev)/2, n-1/sqrt(n))
ci_mean <- c(mKGHM - w, mKGHM +w)
a <- (1 - lev)/2
b <- (1 - lev)/2
ci_var <- c((n-1)*S^2/qchisq(1-b,n-1), (n-1)*S^2/qchisq(a,n-1))
```


# Zadanie 3

## Treść zadania

Rzucona pinezka upada ostrzem do dołu lub do góry. Doświadczenie to można
opisać rozkładem Bernoulliego
z parametrem $p$ będącym prawdopodobieństwem tego, że pinezka upadnie ostrzem
do góry. Rozkład parametru $p$ można opisać rozkładem Beta o parametrach
$\alpha$ i $\beta$.

* Zaproponuj parametry rozkładu a priori parametru $p$ oraz określ wartość
oczekiwaną tego rozkładu.
* Narysuj rozkład a priori parametru $p$.
* Rzuć pinezką 20 razy i zanotuj wyniki kolejnych rzutów. 
* Wyznacz i narysuj rozkład a posteriori parametru $p$ oraz oblicz wartość
bayesowskiego estymatora $\hat{p}$ .

W rozważanym przypadku rozkład aposteriori parametru $p$ jest również rozkładem
Beta o parametrach:

 $$ \alpha_{\textrm{post}} = \alpha_{\textrm{prior}} + \sum_{i=1}^n x_i,\quad
 \beta_{\textrm{post}} = \beta_{\textrm{prior}} + n - \sum_{i=1}^n x_i,\qquad
  x_i\in\{0,1\}.$$


* Rzuć pinezką jeszcze 20 razy i zanotuj wyniki.
* Wyznacz i narysuj rozkład a posteriori oparty na wszystkich 40 rzutach oraz
oblicz wartość bayesowskiego estymatora $\hat{p}$ .
* Porównaj wyniki z wynikami uzyskanymi po pierwszych 20 rzutach.
* Korzystając ze wzoru na wariancję rozkładu Beta wyznacz i porównaj wariancje
rozkładu a priori, a posteriori po 20 rzutach i a posteriori po 40 rzutach.


## Rozwiązanie

1. Proponuję parametry rozkładu parametru $p$ oraz określam wartość oczekiwaną
tego rozkładu. Przyjmuję, że ostrze pinezki ułożone w górę to 1, a ostrze
pinezki ułożone w dół to 0.

* Zapisuję model próbkowy. Dobieram parametry *a priori*.

- parametry ${a priori}$ parametru $p$:
$\alpha_{priori}$ = 7 (dla ułożenia w górę: 1)
$\beta_{priori}$ = 3 (dla ułożenia w dół: 0)

Wartość oczekiwana dla *a priori*:

```{r}
alfa <- 7
beta_1 <- 3 # ewentualnie beta_1= (alfa/p)-alfa
p <- 0.7 
exp_val <- 1 / (1 + (alfa/beta_1))
```

2. Rysuję rozkład *a priori* parametru $p$.

```{r}
curve ( dbeta(x, alfa, beta_1 ), col = 'Green')
```

3. Rzucam pinezką 20 razy i notuję wyniki kolejnych rzutów:

```{r}
rb <- rbinom(20,1,0.7)
length_20 <- length(rb)
```

4. Wyznaczam i rysuję rozkład *a posteriori* parametru $p$ oraz obliczam
wartość bayesowskiego estymatora $\hat{p}$:

```{r}
a_post <- alfa + sum(rb)
b_post <- beta_1 + length_20 - sum(rb)
expected_posteriori = a_post/ (a_post + b_post)
curve ( dbeta(x, a_post, b_post ), col = 'Blue', 0,1)
```

5. Rzucam pinezką jeszcze 20 razy i notuję wyniki:

```{r}
rb2 <- rbinom(20,1,0.7)
```

6. Wyznaczam i rysuję rozkład *a posteriori* oparty na wszystkich 40 rzutach
oraz obliczam wartość bayesowskiego estymatora $\hat{p}$:

```{r}
length_20_2  <-length(rb2)
a_posteriori <- alfa + sum(rb2)
b_posteriori <- beta_1 + length_20_2 - sum(rb2)
expecter_posteriori2 <- a_posteriori/ (a_posteriori + b_posteriori)
```

7. Porównuję wyniki z wynikami uzyskanymi po pierwszych 20 rzutach, gdzie:
* *a priori* to  kolor czerwony 
* *a posteriori* po 20 rzutach to kolor zielony
* *a posteriori* po 40 rzutach to kolor niebieski:

```{r}
curve ( dbeta(x, a_posteriori, b_posteriori ), col = 'Blue', 0,1, ylab="f(x)")
curve ( dbeta(x, a_post, b_post ), add = T,col = 'Green', 0,1)
curve ( dbeta(x, alfa, beta_1 ),add = T, col = 'Red', 0,1)
```

8. Korzystając ze wzoru na wariancję rozkładu Beta wyznaczam i porównuję
wariancje rozkładu *a priori*, 
*a posterior* po 20 rzutach oraz *a posteriori* po 40 rzutach:

```{r}
apriori_var <- alfa*beta_1/((alfa+beta_1+1)*(alfa+beta_1)^2)
aposteriori_20 <- a_post*b_post/((a_post+b_post+1)*(a_post+b_post)^2)
aposteriori_40 <- a_posteriori*b_posteriori/((a_posteriori+b_posteriori+1)
                  *(a_posteriori+b_posteriori)^2)
```


***

# Zadanie 4

## Rozwiązanie

1. Wczytuję plik 'fotony.txt':

```{r}
fotony <- scan('~/ADPS/Lab2/fotony.txt')
```

2. Metodą momentów oraz metodą największej wiarygodności wyznaczam estymatory 
parametrów rozkładu gamma odpowiadające zarejestrowanym danym:

* Metoda momentów:

```{r}
m1 <- mean(fotony)
m2 <- mean(fotony^2)
alpha_mom <- m1^2/(m2 - m1^2)
beta_mom <- (m2 - m1^2)/m1
```

* Przy pomocy równania:

```{r}
funkcja <- function(x) digamma(x) - log(x) - mean(log(fotony)) +
  log(mean(fotony))
alpha_nw_1 <- uniroot(funkcja, lower = 0.5, upper = 4)$root
beta_nw_1 <- mean(fotony)/alpha_nw_1
```

3. Rysuję na jednym wykresie histogram odstępów oraz funkcje gęstości rozkładu
gamma o parametrach wyestymowanych za pomocą obu metod.
**UWAGA: Linie wykresów pokrywają się.**

```{r}
hist(fotony, breaks = 30, prob = T, xlab = 'Odstęp czasu', ylab = 'Gęstość')
x <- fotony
curve(dgamma(x, shape = alpha_mom , scale = beta_mom),
      add = T, col = 'red', 0, 500)
curve(dgamma(x, shape = alpha_nw_1 , scale = beta_nw_1),
      add = T, col = 'green', 0, 500)
```

4. Metodą bootstrapu parametrycznego wyznaczam dla obu metod odchylenia
standardowe estymatorów parametrów bootstrapu parametrycznego: 

* Metoda momentów:

```{r}
Z <- 1000
boot_mom_2 <- replicate(Z, {
data_boot <- rgamma(length(fotony),shape = alpha_mom,scale = beta_mom)
m1_boot <- mean(data_boot)
m2_boot <- mean(data_boot^2)
alpha_boot <- m1_boot^2/(m2_boot - m1_boot^2)
beta_boot <- (m2_boot - m1_boot^2)/m1_boot
c(alpha_boot,beta_boot)
})
```

* Metoda najawiększej wiarygodności:
```{r}
boot_nw_2 <- replicate(Z, {
data_boot <- rgamma(length(fotony), shape = alpha_nw_1, scale = beta_nw_1)
funkcja <- function(x)
digamma(x) - log(x) - mean(log(data_boot)) + log(mean(data_boot))
alpha_boot_nw <- uniroot (funkcja, lower = 0.5, upper = 4)$root
beta_boot_nw <- mean(data_boot)/alpha_boot_nw
c(alpha_boot_nw,beta_boot_nw)
})
```

Odchylenie standardowe:

```{r}
alpha_moment_sd <- sd(boot_mom_2[1,])
beta_moment_sd <- sd(boot_mom_2[2,])
alpha_nw_sd <- sd(boot_nw_2[1,])
beta_nw_sd <- sd(boot_nw_2[2,])
```

5. Metodą bootstrapu parametrycznego wyznaczam dla obu metod przedziały
ufności na poziomie ufności 95%:

```{r}
lev <- 0.95
alpha_trust_moment <- quantile(boot_mom_2[1,], c((1-lev)/2,(1+lev)/2))
beta_trust_moment <- quantile(boot_mom_2[2,], c((1-lev)/2,(1+lev)/2))
alpha_trust_nw <- quantile(boot_nw_2[1,], c((1-lev)/2,(1+lev)/2))
beta_trust_nw <- quantile(boot_nw_2[2,], c((1-lev)/2,(1+lev)/2))
```

